【裁判字號】    97,易,1250
【裁判日期】    971217
【裁判案由】    傷害
【裁判全文】
臺灣臺南地方法院刑事判決              97年度易字第1250號
公  訴  人  臺灣臺南地方法院檢察署檢察官
被      告  戊○○○女  55歲.
選任辯護人  賴鴻鳴律師
            劉錦勳律師
            黃俊達律師
被      告  乙○○
            丁○○
上列被告因傷害案件，經檢察官提起公訴（97年度偵字第8633號
），本院判決如下：
    主  文
戊○○○、乙○○、丁○○均犯傷害罪，戊○○○、丁○○各處
拘役貳拾日，乙○○處拘役參拾日，如易科罰金，均以新臺幣壹
仟元折算壹日。
    事  實
一、戊○○○之夫廖幸守與乙○○、丁○○同隸屬臺南縣官田鄉
    農會蔬果產銷班，廖幸守、乙○○各為產銷班班長，丁○○
    則為廖幸守之班員。緣民國97年4月13日上午，乙○○與廖
    幸守因蔬果出貨時間變更之問題發生爭執而有互罵，嗣於當
    日下午3時許，戊○○○騎機車搭載孫女返家途中，在臺南
    縣官田鄉官田村57之6號旁路邊，見飲酒後徒步返家之乙○○、丁○○，乃朝向乙○○行進，作勢撞擊以威嚇乙○○，
    乙○○閃躲後，戊○○○即質問乙○○為何辱罵廖幸守，乙○○亦不甘示弱回罵，戊○○○乃基於傷害人身體之犯意，
    徒手揮擊欲打乙○○耳光，因而抓傷乙○○使受有左頸擦傷
    。乙○○隨即基於傷害之犯意，還手打戊○○○耳光，並將
    其推倒在地。戊○○○爬起後再次衝向乙○○，惟遭丁○○
    阻擋勸架，拉扯間戊○○○抓傷丁○○使受有前胸及右側背
    擦傷，丁○○退開不欲介入後，乙○○又將戊○○○推倒並
    壓制在地，惟遭旁觀之甲○○拉開。戊○○○起身後再以「
    為什麼班長讓你作你不作」等語，指責丁○○應為廖幸守與
    乙○○吵架負責任，丁○○因而發怒並基於傷害人身體之犯
    意，徒手推打戊○○○胸部，致戊○○○跌坐在地。戊○○○因先後遭乙○○、丁○○毆打而受有背挫傷、頭部外傷等
    傷害。
二、案經戊○○○、乙○○、丁○○訴由臺南縣警察局麻豆分局
    報告臺灣臺南地方法院檢察署檢察官偵查起訴。
    理  由
一、證據能力之認定：
  (一)按被告以外之人於審判外之言詞或書面陳述，除法律有規定
    者外，不得作為證據。又被告以外之人於審判外之陳述，雖
    不符刑事訴訟法第159條之1至第159條之4之規定，而經當事
    人於審判程序同意作為證據，法院審酌該言詞陳述或書面陳
    述作成時之情況，認為適當者，亦得為證據。刑事訴訟法第
    159條第1項、第159條之5第1項分別定有明文。
  (二)查本件告訴人即被告乙○○、丁○○分別於警詢及檢察事務
    官調查時之陳述，就指訴被告戊○○○傷害犯行之部分，均
    屬被告以外之人於審判外之陳述，業經被告戊○○○於本院
    審理時表示不同意作為證據，此外該2被告之陳述且無刑事
    訴訟法第159條之2所示「具有較可信之特別情況，且為證明
    犯罪事實存否所必要」之回復證據能力之外部情況要件，是
    前揭被告乙○○、丁○○於警詢與檢察事務官調查時之證述
    ，應不得採為本案證據。
  (三)另告訴人即被告戊○○○於警詢時及檢察事務官調查時，就
    被告乙○○、丁○○傷害犯行所為之言詞證述，以及證人甲○○、己○○於檢察事務官調查時所為證述，其性質雖均屬
    傳聞證據，惟被告乙○○、丁○○與戊○○○對於上開陳述
    之證據能力，均表示無意見或對證據能力不爭執，依前開刑
    事訴訟法第159條之5第1項之規定，應認有證據能力。
  (四)再按除顯有不可信之情況外，從事業務之人於業務上或通常
    業務過程所須製作之紀錄文書、證明文書，亦得為證據，刑
    事訴訟法第159條之4第2款定有明文。卷附奇美醫院柳營分
    院診斷證明書共4紙，雖為被告以外之人即從事診斷之醫師
    於審判外所為之書面陳述，惟出具該等證明之醫師均係從事
    醫療業務之人，卷附診斷證明書且均係本件告訴人戊○○○
    、乙○○、丁○○於受傷後分別前往醫院治療，由醫師於通
    常之醫療業務過程中，診療告訴人受傷情形，並基於其診療
    時之觀察或發現結果，而即時於病歷記載其受傷情節及醫療
    過程，再依此記載出具證明而得，通常情形其虛偽之可能性
    甚小，應屬從事醫療業務之醫師於通常業務過程所做成之證
    明文書。此外，復無證據顯示該等診斷證明書存有詐偽或虛
    飾之情事，無顯不可信之情況，應認上開診斷證明書屬於刑
    事訴訟法第159條之4第2款所稱之具有特信性之業務文書，
    而有證據能力。
二、訊據被告戊○○○、丁○○於本院審理時，均矢口否認有何
    傷害犯行，另被告乙○○固坦承有推倒被告戊○○○之行為
    ，然亦否認有傷害犯行。
  (一)被告戊○○○辯稱：
    (1)被告戊○○○否認有先抓傷乙○○頸部及丁○○之胸部及
      背部。此部分依證人己○○之證言稱：「我到場後她們已
      爭吵一陣子了，我在旁邊看，乙○○、丁○○在打戊○○○，瘦的先右手打戊○○○的頭再推戊○○○的胸部，戊○○○跌倒在地，胖的那位也有出手…」等語。上開陳述
      與乙○○97年5月17日陳述「戊○○○就下車以利用手指
      抓傷我的脖子」等語不符。
    (2)查對於現在不法之侵害，而出於防衛自己或他人權利之行
      為，不罰。但防衛行為過當者，得減輕或免除其刑。刑法
      第23條定有明文。請審酌被告乙○○、丁○○雖有受傷但
      都只是擦傷，反之被告戊○○○所受者都是挫傷，且請參
      照乙○○、丁○○乃是年富力強之男子，戊○○○則一介
      女流，遭其2人攻擊，縱使有出於本能用指甲劃傷2人，當
      出於防衛行為，為正當防衛云云。
  (二)被告乙○○辯稱係因被告戊○○○抓傷伊，始將被告戊○○○推開，並無傷害之意思；另被告丁○○則稱其僅居中阻攔
    勸架，後因為遭被告戊○○○抓傷，即退到一旁，並無動手
    毆打被告戊○○○之行為云云。
三、經查：
  (一)被告乙○○、丁○○因遭被告戊○○○抓傷，分別受有左頸
    及左手擦傷、前胸及右側背擦傷等傷害之情，已據乙○○、
    丁○○於本院審理時證述甚明（本院卷第68頁、第78頁），
    並有奇美醫院柳營分院診斷證明書各1紙附卷可稽（警卷第
    18 、第19頁）；被告戊○○○雖否認有傷害犯行，惟就曾
    與被告乙○○、丁○○拉扯，指甲並可能因此劃傷該二人之
    情則不爭執，是被告乙○○、丁○○之前述擦傷傷勢，係由
    被告戊○○○所造成，應屬無疑。被告戊○○○雖否認犯傷
    害罪，並抗辯係正當防衛。然查：
    (1)本件衝突乃緣被告乙○○曾於97年4月13日上午與戊○○○之夫廖幸守互罵，嗣當日下午3時許，被告戊○○○騎
      車遇到被告乙○○、丁○○2人並質問被告乙○○而引起
      ，此為被告乙○○於本院審理時，及戊○○○分別於警詢
      、本院審理時所一致陳述。
    (2)被告乙○○、丁○○於本院審理時，均一致證稱被告戊○○○有騎機車朝其等行進方向作勢衝撞之舉動（本院卷第
      67頁、74頁），被告戊○○○雖否認騎車衝撞該2人，但
      亦供陳係騎車載孫女回家時，遇到被告乙○○、丁○○2
      人（本院卷第88頁）；目擊被告間衝突部分過程之證人甲○○、己○○於本院審理時，復均證稱被告戊○○○之機
      車即停放現場（本院卷第39頁、第45頁），被告戊○○○
      係於騎乘機車行進間遇到被告乙○○、丁○○2人，應屬
      事實。次參諸本件被告3人衝突之始，被告戊○○○於警
      詢乃稱係其質問被告乙○○「你為什麼幹譙你阿守伯（即
      廖幸守）？」（警卷第2頁）、其後於檢察事務官調查及
      本院審理時，則稱係質問被告乙○○為何辱罵廖幸守，與
      被告乙○○、丁○○於本院審理時所一致證述被告戊○○○一開始即以台語質問「你是在講三小」之語，雖有些許
      出入，但本件衝突最初係由被告戊○○○指責被告乙○○
      所引發，當可認定。再對照被告乙○○於案發當日上午曾
      與案外人即戊○○○之夫廖幸守互罵之事實，則被告戊○○○於騎車返家時見到被告乙○○，遂起意問罪而將機車
      騎至被告乙○○面前，亦足推論，被告乙○○、丁○○前
      開證述，應堪採信。至被告戊○○○另以其當時後載孫女
      ，不可能騎車衝撞被告乙○○云云抗辯，然本件衝突係由
      被告戊○○○主動挑起，已屬昭然，被告戊○○○事後再
      以其屬年老女流且攜帶稚齡幼女，推諉無騎車作勢衝撞乙○○云云，自無可採。
    (3)被告戊○○○雖抗辯係於阻擋被告乙○○與丁○○攻擊時
      ，指甲劃傷該2人。然被告乙○○於本院審理時證稱：「
      （戊○○○）下車後就手指著我們罵，我們也罵回去，之
      後她就趨前靠近我們，就用手抓向我，抓向我脖子」、「
      我就順手將她的手撥開，並用右手推開她，她因此而跌倒
      」、「她爬起來後，又衝向我要打我，丁○○就過來勸架
      ，戊○○○就抓傷丁○○」（本院卷第68頁）；另被告丁○○則證稱：「戊○○○開罵後，乙○○就跟她對罵，接
      著戊○○○就以右手抓向乙○○，抓到乙○○的脖子」、
      「剛開始她們2人在比來比去，我是朝向乙○○勸架，結
      果感覺背部被抓到，就趕快轉身就看見戊○○○一直在動
      手，還抓傷我的腹部」等語（本院卷第74頁、第78頁）。
      參之前述被告戊○○○係因其夫廖幸守與被告乙○○於當
      日上午之言語衝突，始於遇上乙○○、丁○○時主動尋釁
      ，可認被告戊○○○係先以言詞攻擊被告乙○○，被回罵
      後出手欲打被告乙○○耳光而抓傷其頸部，被告乙○○隨
      後出手毆打戊○○○頭部並將其推倒，戊○○○再上前時
      ，因被告丁○○介入阻攔而抓傷丁○○胸、背部，則被告
      乙○○、丁○○所受傷勢，均為衝突剛開始時，被告戊○○○主動攻擊所致。戊○○○抓傷被告乙○○、丁○○之
      行為，既非防衛被告乙○○、丁○○之攻擊，即無主張正
      當防衛以免責之餘地。
  (二)被告乙○○於本院審理時，固坦承有推倒被告戊○○○之行
    為，但否認犯傷害罪，辯稱僅是阻擋戊○○○云云。經查：
    (1)被告乙○○徒手推倒戊○○○，並毆打其頭部等情，已據
      戊○○○於警詢、偵訊及本院審理時，指訴甚明，被告戊○○○於97年4月13日下午在奇美醫院柳營分院接受診斷
      之結果，復與前述遭毆打之部位相合，有診斷證明書1紙
      附卷可憑（警卷第16頁），被告戊○○○所述遭被告乙○○推倒及毆打頭部，應可採信。
    (2)被告乙○○雖以僅係阻擋戊○○○等語，主張正當防衛抗
      辯，然按正當防衛之成立，需行為人出於防衛意識，對於
      現在不法之侵害而為。本件雖係被告戊○○○先行出手，
      然觀諸被告乙○○出手前，已與被告戊○○○互罵，嗣遭
      戊○○○以打耳光方式抓傷頸部後，再直接還手毆打戊○○○頭部，顯見係在憤怒之下，基於報復意思之反擊行為
      ，而非單純防衛被告戊○○○之攻擊，被告乙○○既非以
      防衛之意思而為本件行為，其所主張之正當防衛抗辯，即
      不足採。
  (三)被告丁○○雖矢口否認有何推倒傷害戊○○○之行為。然被
    告戊○○○於警詢、偵訊及本院審理時，始終堅稱遭被告丁○○推倒，其所受之背部挫傷，亦可認係因跌倒在地時所受
    傷害。此外，證人即目擊被告間衝突部分過程之甲○○於偵
    訊乃稱「我在場試圖把他們3人拉開，但乙○○、丁○○還
    是試圖想要打戊○○○，但有沒有打到我是沒有看到…」（
    97年度核交字第2756號卷第9頁），另於本院審理時亦稱「
    當時丁○○的反應也是很激烈，他們3人都很生氣」（本院
    卷第40頁）等語，甲○○證述雖有保留而未直接證稱被告丁○○有推倒毆打戊○○○之行為，然所述與被告丁○○供稱
    遭被告戊○○○抓傷後即退到一旁不想管之詞已有不同；證
    人即亦在場目擊之己○○則證稱「是瘦瘦的（指被告乙○○
    ）先推倒我阿嬤（即被告戊○○○），我阿嬤爬起來之後，
    林先生（即證人甲○○）就過來勸架，但是他並沒有擋到胖
    胖的那一位（指被告丁○○），那位胖胖的就跑過來再度將
    我阿嬤推倒」（本院卷第46頁），明白供稱被告丁○○有推
    倒被告戊○○○之行為，與戊○○○前開指訴已相符合，堪
    認被告丁○○係因無端遭戊○○○指責而心生憤怒，遂有出
    手推倒戊○○○之行為，其所辯並未出手云云，亦不足採。
  (四)至於被告戊○○○另指訴被告乙○○、丁○○共同毆打其頭
    部等情，固與證人己○○之證述相合，然被告乙○○、丁○○2人則均否認有共同毆打戊○○○之行為。審之證人己○○年僅14歲，且為戊○○○之孫並共同居住，己○○對於
    本件衝突細節之記憶，是否受到家中親屬談論之影響，已可
    斟酌；且依被告戊○○○之驗傷結果觀之，其於97年4月13
    日雖經診斷出有頭部外傷（警卷第16頁），惟2日後即同月
    15 日之診斷結果，已無該傷勢之記載，顯見該頭部外傷並
    非嚴重；對照被告乙○○、丁○○2位成年男子，在案發之
    時均情緒激昂，若確有共同毆打被告戊○○○頭部之行為，
    衡情應會造成更嚴重之傷勢，是被告戊○○○此部分指訴，
    乃無法認定，附此敘明。
四、核被告3人所為，均係犯刑法第277條第1項之傷害罪。被告
    乙○○先毆打戊○○○頭部、再2度將其推倒之行為，係基
    於同一傷害犯意，於密接之時地接續而為，應認屬一行為；
    至被告戊○○○與乙○○、丁○○爭吵時，抓傷該2人，同
    時侵害2人之法益，則應依想像競合論以一罪。爰審酌本件
    係因被告戊○○○以其夫遭被告乙○○辱罵，意圖問罪而先
    行挑釁，並率先出手傷及乙○○、丁○○；被告乙○○、丁○○2人則遭激怒而出手還擊；各人之傷勢輕重程度；以及
    被告3人均否認犯行之態度等一切情狀，各量處如主文所示
    之刑，並分別諭知易科罰金之折算標準，以資懲儆。
據上論斷，應依刑事訴訟法第299條第1項前段，刑法第277條第1
項、第55條、第41條第1項，刑法施行法第1條之1，判決如主文
。
本案經檢察官丙○○到庭執行職務。
中    華    民    國    97    年    12    月    17    日
                  刑事第二庭    法  官  吳坤芳
以上正本證明與原本無異
如不服本判決應於收受本判後10日內向本院提出上訴書狀，並應
敘述具體理由。其未敘述上訴理由者，應於上訴期間屆滿後20日
內向本院補提理由書狀（均須按他造當事人之人數附繕本）「切
勿逕送上級法院」。
                                書記官  莊淑雅
中    華    民    國    97    年    12    月    18    日
附錄本案論罪科刑法條全文：
中華民國刑法第277條
傷害人之身體或健康者，處 3 年以下有期徒刑、拘役或 1 千元
以下罰金。
犯前項之罪因而致人於死者，處無期徒刑或 7 年以上有期徒刑；
致重傷者，處3年以上10年以下有期徒刑。


司法院資訊處製作；財團法人民間司法改革基金會備份。
